【裁判字號】    91,訴,3276
【裁判日期】    920515
【裁判案由】    損害賠償等
【裁判全文】
臺灣高雄地方法院民事判決  九十一年度訴字第三二七六號
    原      告  乙○○
    被      告  甲○○
    訴訟代理人  徐豐明  律師
右當事人間請求損害賠償等事件，本院判決如左：
    主      文
被告應將坐落高雄市○○區○○段八小段二四０一（面積八百七十八平方公尺）及二
四０二（面積八百零一平方公尺）地號土地上舖設之柏油地面、圍繞前開土地之密閉
式圍籬、電動門禁、看顧寮、用電接戶桿、礦泉水儲水桶及投幣機除去，並將該土地
回復原狀。
被告應給付原告新台幣伍拾貳萬柒仟肆佰陸拾玖元。
原告其餘之訴駁回。
訴訟費用由被告負擔五分之四，餘由原告負擔。
    事實及理由
一、原告主張：坐落高雄市○○區○○段八小段二四０一、二四０二地號土地（下稱
    系爭土地），原為空地，係兩造與訴外人王憲明、王憲清及王憲章所共有，又系
    爭土地原以十公分×十公分×二百十公分，間距一．八公尺之立體長方型水泥樁
    為柱，以橫行六條、對角交叉二條之縛牽帶刺螺旋狀鍍鋅鐵線相互交織為籬，惟
    被告未經原告同意，自民國九十年三月十五日起經營收費停車場，並於系爭土地
    上舖設柏油，以密閉式圍籬圍繞該土地，復於該土地上設置電動門禁、看顧寮、
    用電接戶桿，另於該停車場入口左側搭設儲水桶、投幣機，兼營販售「佛光山礦
    泉水」，而侵害原告就系爭土地之所有權，爰本於所有權請求被告將前開設置物
    除去，並將系爭土地回復原狀，再被告雖為系爭土地之共有人，然因其所占用之
    面積已逾其應有部分，而侵害原告之所有權，是爰依侵權行為之規定，請求被告
    給付自九十年三月十五日起至九十二年三月三十一日止，按申報地價年息百分之
    五計算之損害金合計五十二萬七千四百六十九元，此外，因被告未依「高雄市獎
    勵投資興建停車場自治條例」規定，就系爭土地合法經營停車場，乃原告因而無
    法享受地價稅全額補助，致受有自九十年三月十五日起至九十二年三月三十一日
    止合計十二萬六千九百二十五元之租稅優惠損失，是依侵權行為之規定，被告應
    併予賠償之，總計被告應賠償原告之金額為六十五萬四千三百九十四元等語。於
    本院聲明(一)被告應將系爭土地回復至損害發生前之原狀。(二)被告應給付原告六十
    五萬四千三百九十四元。
二、被告則以：(一)原告前曾就系爭土地訴請裁判分割，經鈞院九十一年度重訴字第四
    一一號達成變價分割之訴訟上和解在案，依法與確定判決有同一之效力，原告即
    得隨時聲請法院執行變價拍賣，被告於系爭土地上經營停車場，不但不影響變賣
    之執行，更使土地價值高於原本之素地，是原告即無私權發生之不安，尚無藉訴
    訟程序確保之必要，又依該和解筆錄第二項載明：「原告其餘請求拋棄。」，解
    釋上應包括侵權行為損害賠償之請求在內，準此，原告於訴訟上和解後，再提起
    本件訴訟，顯欠缺權利保護之必要。(二)被告事先經原告及其他共有人之同意，始
    於系爭土地設立收費停車場，並無侵害原告之所有權，原告事後反悔顯不實在，
    縱認被告未經原告同意設立停車場，惟依土地法第三十四條之一第一項之規定，
    系爭土地既已獲得其他共有人過半數及應有部分合計過半數之同意，變更為停車
    場使用，則被告即非無權占用系爭土地，又被告為開闢停車場，所為之清理、整
    建及管理行為，係為增加系爭土地之效用及價值，屬改良行為，而非管理行為，
    毋庸經全體共有人同意，即得為之。(三)另民法第八百二十一條關於回復共有物之
    請求，係以第三人為對象，不包括共有人在內，原告以共有人之一之被告，本於
    所有物妨害除去請求權，請求被告拆除停車場之增設物，以回復原狀，於法無據
    ，再者，原告固主張依國有土地收租標準計算損害金，惟原告在未得全體共有人
    同意前，無從出租系爭土地以收取租金，自無損害可而，故原告此部分請求，亦
    屬無據，此外，原告請求被告賠償地價稅補助損失，並未提出法律依據，復未證
    明損失為何，及與被告之行為間有何因果關係，亦無理由等語置辯。於本院聲明
    ：原告之訴駁回。
三、原告主張系爭土地原為空地，係兩造與訴外人王憲明、王憲清及王憲章所共有，
    又系爭土地原以十公分×十公分×二百十公分，間距一．八公尺之立體長方型水
    泥樁為柱，以橫行六條、對角交叉二條之縛牽帶刺螺旋狀鍍鋅鐵線相互交織為籬
    ，被告自九十年三月十五日起經營收費停車場，並於其上舖設柏油，以密閉式圍
    籬圍繞該土地，復於該土地上設置電動門禁、看顧寮、用電接戶桿，另於該停車
    場入口左側搭設儲水桶、投幣機，兼營販售「佛光山礦泉水」等情，業據提出台
    灣電力股份有限公司高雄區營業處函、地籍圖謄本、存證信函、土地登記謄本及
    現場照片等件為證，且為被告所不爭執，復經本院會同地政人員履勘現場屬實，
    並有高雄市政府地政處鹽埕地政事務所九十二年三月十一日高市地鹽二字第０九
    二０００一五八三號函在卷可稽，是堪信原告此部分之主張為真實，惟被告另以
    前詞置辯，經查：
  （一）所謂權利保護要件，係指當事人對法院請求為有利於己之本案判決所必要之
        要件，在給付之訴須具備以下三要件：(一)當事人適格，即須主張在私法上有
        請求權之人為原告，以其義務人為被告；(二)須訴訟標的之請求權已屆清償期
        ，或有到期不履行之虞；(三)原告須有私法上之請求權存在，且其請求權在言
        詞辯論終結時已屆履行期。本件原告主張其為共有人之一，被告未經其同意
        在系爭土地上經營停車場使用，乃依侵權行為之規定，請求被告回復原狀及
        損害賠償，是足認原告提起本件給付之訴，已符合權利保護之必要，至系爭
        土地雖經兩造及其他共有人另於本院達成訴訟上和解，而與確定判決有同一
        之效力，惟此僅得謂共有人中之任何一人，均得單獨依該和解筆錄向法院請
        求變價拍賣，毋待法院另行判命對造協同辦理分割，且該和解筆錄第二項所
        載：「原告其餘請求拋棄。」，係指原告於分割共有物事件中，除和解筆錄
        所載之內容以外，如尚有主張其他權利時，事後即不得再為主張，然原告於
        該訴訟中既未主張本件侵權行為請求權，為被告所不爭，則被告自不得抗辯
        原告已拋棄本件請求權，從而，被告辯稱原告提起本件訴訟，顯欠缺權利保
        護之必要云云，於法未合，委無足採。
  （二）按因故意或過失，不法侵害他人之權利者，負損害賠償責任；負損害賠償責
        任者，除法律另有規定或契約另有訂定外，應回復他方損害發生前之原狀，
        民法第一百八十四條第一項前段、第二百十三條第一項分別定有明文；又共
        有，乃數人共同享受一所有權，故各共有人本其所有權之作用，對於共有物
        之全部均有使用收益權。惟其使用收益權應按其應有部分而行使，不得損及
        他共有人之利益，若有侵害，則與侵害他人之所有權同。被侵害之他共有人
        ，自得依侵權行為之規定，而行使其損害賠償請求權，並無與全體共有人一
        同起訴或請求之必要（最高法院五十一年台上字第三四九五號判例、七十二
        年台上字第七五號判決意旨參照）。依此，本件原告依侵權行為之規定，請
        求被告將系爭土地回復原狀，自不必為全體共有人之利益為之，故毋庸其他
        共有人之同意即得為之，又此項權利之行使，與民法第八百二十一條係規定
        對於第三人為本於所有權之請求不同，本得對共有人行使，被告容有誤會。
  （三）次按共有物，除契約另有訂定外，由共有人共同管理之，民法第八百二十條
        第一項定有明文；土地法第三十四條之一第一項規定，對於共有土地或建築
        改良物之處分、變更及設定地上權、永佃權、地役權或典權，得以多數決之
        方式為之，乃民法第八百十九條第二項之特別規定，影響少數共有人之權益
        甚鉅，在適用上不宜擴大其範圍。是共有物之管理行為，應依民法第八百二
        十條第一項規定，除契約另有訂定外，由共有人共同為之（最高法院八十九
        年度台上字第一三三二號判決意旨參照）。本件被告於系爭土地上經營收費
        停車場，乃係對於共有物之利用行為，與保存行為及改良行為均有不同，而
        土地法第三十四條之一第一項所謂之「變更」係指物權之客體及內容變動而
        言，不包括使用方式、用途之變更（民法第七百五十八條規定參照），被告
        亦有誤會，是以被告所為既與土地法第三十四條之一所規定之「處分」、「
        變更」及「設定」等情形均有未合，從而，解釋上仍應得全體共有人之同意
        ，始得為之。被告於本院準備程序中固自承：「系爭土地上面目前只有我經
        營停車場，我有得到全體共有人口頭的同意，只有原告不同意。」等語（見
        本院九十二年一月二十九日準備程序筆錄），惟於本院言詞辯論程序中翻異
        前詞，改稱：「原告曾經同意我設停車場，其他共有人也同意。」等語（見
        本院九十二年五月一日言詞辯論筆錄），顯見被告前後所述不一，被告雖舉
        訴外人即兩造之母王楊迎心為證，惟證人王楊迎心證稱：「原告原本有同意
        設停車場，不知為何後來變化，被告在設停車場之前叫我問原告，我問原告
        後才告訴被告，過年時，他們兄弟五人會去我先生墓前拜拜，兩造見面不講
        話，在過年祭祀時，原告沒有當面同意被告設停車場，被告是透過我問原告
        ，我沒有看到原告拿二千元給被告作為整理停車場之用。」等語，核與被告
        陳稱：「原告於九十年一月二十五日上午九時，在兩造父親墓前祭祀時，我
        建議在系爭土地設停車場，原告及其他兄弟都同意，原告當天拿二千元給我
        ，作為僱工清理雜草的費用。」等語（見本院言詞辯論筆錄）不相符合，是
        證人王楊迎心之證詞，尚難為有利於被告之認定，被告辯稱原告曾同意伊使
        用系爭土地經營停車場云云，不足採信。
四、又按各共有人按其應有部分，對於共有物之全部雖有使用收益之權。惟共有人對
    共有物之特定部分使用收益，仍須徵得他共人有全體之同意，非謂共有人得對共
    有物之全部或任何一部有自由使用收益之權利。如共有人不顧他共有人之利益，
    而就共有物之全部或一部任意使用收益，即屬侵害他共有人之權利（最高法院六
    十二年台上字第一八○三號判例可資參照）。本件被告使用系爭土地經營停車場
    未經徵得共有人之一之原告同意，已如前述，揆諸前開判例及首揭條文規定，自
    屬侵害原告之權利，致原告受有不能使用收益之損害，是依民法第一百八十四條
    第一項前段之規定，原告請求被告回復原狀及給付相當於租金之損害金，自屬有
    據，被告辯稱原告未受有損害云云，無足採取。而土地法第九十七條第一項所謂
    土地價額，依土地法施行法第二十五條規定，係指法定地價，又所謂法定地價，
    依土地法第一百四十八條規定，係指土地所有人依該法規定所申報之地價。是以
    ，原告請求被告給付相當於租金之損害金，其金額之計算，依土地法第一百零五
    條、第九十七條、第一百四十八條暨土地法施行法第二十五條等規定，自應受土
    地法所定不超過土地申報價額年息百分之十之限制。爰審酌系爭土地位於高雄市
    鼓山區，東面為商店、住宅，西面為南屏路，南面為文信路，北面為文忠路，四
    面交通便利，且附近有夜市、店家、便利商店、幼稚園及大廈林立，該地段堪稱
    繁榮等情，業據本院履勘現場屬實，並製有勘驗筆錄在卷可稽，認原告主張以按
    系爭土地申報地價年息百分之五計算之相當於租金之損害金尚稱允當。又系爭土
    地坐落高雄市○○區○○段八小段二四０一、二四０二地號，申報地價每平方公
    尺一萬五千零九元及一萬五千八百零二元，有土地登記謄本存卷足參，依上開標
    準計算，原告請求被告給付自九十年三月十五日起至九十二年三月三十一日當於
    租金之損害金，合計五十二萬七千四百六十九元【計算式：｛〔15009×878×5
    ／100×2+15009×878×5／100／12／2〕＋〔15802×801×5／100×2+15802×
    801×5／100／12／2〕｝×1／5=527469，元以下四捨五入】之範圍內，洵屬有
    據，應予准許，逾此部分之請求，則屬無據，應予駁回。被告雖另辯稱以經營停
    車場須支出之成本主張抵銷云云，惟該成本係被告就系爭土地使用收益所須支付
    之費用，與原告無關，自不得主張抵銷。
五、原告固另主張因被告未依「高雄市獎勵投資興建停車場自治條例」於系爭土地合
    法經營停車場，致原告因之無法享受地價稅全額補助，而受有自九十年三月十五
    日起至九十二年三月三十一日止合計十二萬六千九百二十五元之租稅優惠損失等
    語，惟系爭土地被告雖未經共有人之一之原告同意即予使用經營停車場，有如上
    述，然其並無為原告或其他共有人之利益，而經營符合上開「高雄市獎勵投資興
    建停車場自治條例」所規定之得享有地價稅全額補助之停車場之義務，故原告主
    張其因此受有損害，而依侵權行為之規定請求被告賠償十二萬六千九百二十五元
    之租稅優惠損失，尚屬無據，應予駁回。
六、綜上所述，原告本於侵權行為之規定，請求判令被告應將於系爭土地舖設之柏油
    地面、圍繞系爭土地之密閉式圍籬、電動門禁、看顧寮、用電接戶桿、礦泉水儲
    水桶及投幣機除去，並將系爭土地回復原狀；併依侵權行為法律關係，請求被告
    給付五十二萬七千四百七十二元之相當於租金之損害金，為有理由，應予准許，
    逾此部分之請求，則屬無據，應予駁回。至被告雖請求傳訊其他共有人到庭作證
    ，惟本件被告與證人王楊迎心就原告如何同意被告使用系爭土地乙節，所述內容
    不一，已不足採，有如前述，則此部分認定已臻明確，即無再傳訊其他共有人之
    必要，附此敘明。
七、據上論結，原告之訴為一部有理由，一部無理由，依民事訴訟法第七十九條但書
    ，判決如主文。
中      華      民      國    九十二    年      五      月     十五     日
                              臺灣高雄地方法院民事第五庭
~B審判長法官  黃蕙芳
~B      法官  徐美麗
~B      法官  鍾素鳳
右為正本係照原本作成。
如不服本判決，應於送達後廿日內，向本院提出上訴狀並表明上訴理由，如於本判決
宣示後送達前提起上訴者，應於判決送達後十日內補提上訴理由書（須附繕本）。
中      華      民      國    九十二    年      五      月     十五     日
~B法院書記官  黃麗緞


司法院資訊處製作；財團法人民間司法改革基金會備份。
